臺灣高等法院民事判決　　　　　　　　93年度上易字第1016號
上　訴　人　勇灃機械工程有限公司
法定代理人　陳台安
訴訟代理人　簡長輝律師
複 代理 人　盧建宏律師
被 上訴 人　南莊營造股份有限公司
法定代理人　林朝來
訴訟代理人　黃瑞真律師
複 代理 人　鍾賢斌律師
上列當事人間請求給付工程款事件，上訴人對於中華民國93年8
月23日臺灣臺北地方法院92年度訴字第2685號第一審判決提起上
訴，本院於94年6月22日言詞辯論終結，判決如下：
    主  文
上訴駁回。
第二審訴訟費用由上訴人負擔。
    事實及理由
一、按訴之變更或追加，非經他造同意，不得為之。但擴張或減
    縮應受判決事項之聲明者，不在此限，民事訴訟法第446 條
    第1 項及第255 條第1 項第3 款分別定有明文。本件上訴人
    起訴聲明為：(一)被上訴人應給付上訴人新台幣（以下同）
    125萬3278元，及自91年1月23日起至清償日止，按年息百分
    之五計算之利息。(二)願供擔保請准宣告假執行（原審卷第7
    頁之上訴人92年3 月14日起訴狀所載），嗣原審判決駁回上
    訴人之訴，上訴人之聲明為：(一)原判決廢棄。(二)被上訴人應
    給付上訴人125 萬3278元，及自本件起訴狀繕本送達被上訴
    人之翌日起至清償日止，按年息百分之五計算之利息（見本
    院卷第11頁之上訴人93年9 月13日上訴狀所載）。核其請求
    法定遲延利息之起算日由91年1 月23日減縮至本件起訴狀繕
    本送達被上訴人之翌日即92年6月7日，有原法院送達證書為
    憑（見原審卷第20頁），為減縮應受判決事項之聲明，揆諸
    上述民事訴訟法之規定，無須被上訴人之同意，自應予准許
    ，合先敘明。
二、上訴人主張：其承攬被上訴人發包之台灣高速鐵路C295土建
    標反循環基樁工程（下稱系爭工程），扣除款項後，被上訴
    人依該工程契約應於民國90年12月10日及同年月25日，分別
    給付第七期工程款25萬2360元及第八期工程款100萬918元，
    惟經上訴人發函請求被上訴人給付上開工程款，詎被上訴人
    以系爭工程瑕疵須扣除改善（修補）費用為由而拒絕給付，
    爰依上開約定訴請求被上訴人給付該第七期及第八期工程款
    ，合計125 萬3278元，及自本件起訴狀繕本送達被上訴人之
    翌日起至清償日止之利息等語。
三、被上訴人則以：其不同意上訴人與紘盛工程有限公司（下稱
    紘盛公司）間之債務承擔，其受有上訴人為債權讓與之通知
    ，上訴人之工程款債權既已讓與紘盛公司，其請求即無理由
    。又系爭工程基樁內混凝土應澆置與地面齊高且依規定不得
    預留劣質混凝土，然系爭工程第一次基樁完整性檢測報告書
    竟出現訊號間斷或無訊號之狀態，足見上訴人施作部分確有
    瑕疵。又依證人張振於原審之證詞可知，本件劣質混凝土
    之產生係因上訴人施工不當，影響混凝土之品質所致，非因
    被上訴人提供劣質混凝土所致。再縱系爭工程無任何施工瑕
    疵，惟依兩造工程合約第16條、特定條款第6 條、第10條、
    英文條款6C及附件施工規範，上訴人所負之責任為擔保責任
    或無過失責任，被上訴人自得依工程合約第16條、第18條、
    特定條款第10條、第14條及民法第493條及第495條之規定，
    請求上訴人賠償其就系爭工程施工瑕疵或未施作部分之費用
    ，並主張扣款抵銷等語，資為抗辯。
四、本件經原法院判決駁回上訴人之訴，上訴人不服原審判決提
    起上訴，聲明為：(一)原判決廢棄。(二)被上訴人應給付上訴人
    125 萬3278元，及自本件起訴狀繕本送達被上訴人之翌日起
    至清償日止，按年息百分之五計算之利息。被上訴人則聲明
    ：上訴駁回。
五、經查：上訴人承攬被上訴人發包之台灣高速鐵路C295土建標
    反循環基樁工程，應領金額包括第7期工程款為90萬885元、
    第8 期工程款為100 萬9093元，應扣款項包括滾水坪電費8
    萬8984元、10月仁武租用泰工55萬9541元、完整性試驗費之
    分攤費用9 萬8175元等情，有承包廠商工程請款單2 紙可憑
    （見原審卷第10至11頁），且為兩造所不爭執（見本院卷第
    64頁之94年2 月3 日準備程序筆錄），堪信此部份之事實為
    真正。
六、本件經本院於94年3 月31日與兩造整理並協議簡化之爭點為
    ：（見本院卷第79至80頁之準備程序筆錄）
（一）系爭工程契約之權利義務被上訴人是否已移轉與紘盛公司
      ？
（二）如系爭工程契約之權利義務被上訴人未移轉與紘盛公司，
      則被上訴人主張如原審判決附表所示之斷樁扣款，是否有
      理？
  １、系爭工程有無斷樁瑕疵？
  ２、如認系爭工程有斷樁瑕疵，是否係因被上訴人提供之混凝
      土有瑕疵或上訴人施工所致？
（三）如系爭工程契約之權利義務被上訴人未移轉與紘盛公司，
      則被上訴人主張如原審判決附表所示之其他扣款金額，是
      否有理由？
    茲分述之如下：
（一）系爭工程契約之權利義務被上訴人是否已移轉與紘盛公司
      ？
  １、被上訴人主張：上訴人與紘盛公司間係債權讓與及併存之
      債務承擔，並非契約承擔。關於債務承擔方面，因上訴人
      表示仍負擔債務，卻又主張解除系爭工程契約，被上訴人
      唯恐上訴人完全脫離系爭工程契約關係，故對其表示不同
      意以解除契約之方式處理；而債權讓與之部分，僅需上訴
      人或紘盛公司向被上訴人為債權讓與之通知，即生債權讓
      與之效力，不以被上訴人之承諾為必要。被上訴人既已受
      有上訴人為債權讓與之通知，上訴人已將其對於被上訴人
      之工程款債權讓與紘盛公司，其就工程款之請求即無理由
      等語。上訴人辯以：其於91年1月9日提出解除合約同意書
      ，請求被上訴人准許上訴人解除系爭工程契約，並轉由紘
      盛公司繼續完成系爭工程，係欲將系爭工程契約權利義務
      關係全部移轉予紘盛公司，非僅單獨移轉系爭工程契約中
      上訴人對被上訴人之債權與紘盛公司。被上訴人仍以上訴
      人為受款人而簽發票據，其並未同意系爭工程契約關係主
      體之移轉，則上訴人以其為請求給付工程款之對象，自有
      理由等語。
  ２、按契約承擔者，乃契約當事人將其因契約所生法律上地位
      概括移轉與承受人之謂。承受人承擔者非僅限於讓與人享
      有之債權及負擔之債務，且及於契約所生法律上地位。契
      約之承擔除依法律規定外，其依約定者應由契約之雙方當
      事人及承受人三方面同意為之，如由讓與人與承受人成立
      契約承擔契約，則須他方當事人之同意，始生效力。蓋契
      約承擔契約發生效力以後，讓與人即脫離原有契約關係，
      契約之當事人即由他方當事人及承受人繼續維持之故。
  ３、經查：依上訴人出具之解除合約同意書、切結書及紘盛公
      司出具之同意書，分別載有：「……因上訴人單方面因素
      ，請准本公司解除該合約，轉由本公司下承商紘盛公司承
      續，並配合被上訴人完成本約工程範圍，上訴人於本工程
      施作部分仍願負合約責任」（原審卷第53頁，上訴人出具
      之解除合約同意書）、「……因稅務因素本工程合約同意
      轉移至本公司下承商紘盛公司，有關本約一切權利、義務
      責任由紘盛公司概括承受，絕無異議」（原審卷第54頁，
      上訴人出具之切結書）、「本公司（紘盛公司）同意以概
      括承受方式，承接上訴人承攬（被上訴人）本工程之權利
      與義務，爾後若有因本約衍生之工程瑕疵、債務及其他問
      題等，本公司願負一切法律責任」等語（原審卷第55頁，
      紘盛公司出具之同意書），此有上開解除合約同意書、切
      結書、同意書可憑。觀諸前開書面，其意係由紘盛公司承
      接上訴人就本件工程合約之法律上地位，此由「轉由本公
      司下承商紘盛公司承續，並配合被上訴人完成本約工程範
      圍」、「有關本約一切權利、義務責任由紘盛公司概括承
      受」、「紘盛公司同意以概括承受方式，承接上訴人承攬
      被上訴人本工程之權利與義務」等記載可知，上訴人於上
      述解除合約同意書中表示請准解除契約之用語，法理上固
      有未洽，且前開書面就上訴人已施作部分，紘盛公司承接
      後需否就該部分一併負責乙節，文義上亦欠明確，然上訴
      人及紘盛公司係表示欲將上訴人就系爭契約之承攬人地位
      轉由紘盛公司接手，應無疑義。易言之，上訴人及紘盛公
      司係約定就系爭合約承攬人之一切權利義務，包含所有尚
      未發生之債權與債務均一併移轉，並無切割為個別之債權
      移轉、債務承擔之意思。此一契約法律上地位之移轉，依
      上開２之說明，核屬契約之承擔，自應經契約他方當事人
      （即被上訴人）之同意，始得為之，而被上訴人之同意，
      亦須係針對契約地位轉讓與紘盛公司為承諾。被上訴人主
      張：上訴人與紘盛公司間之上開約定係屬債權讓與及併存
      之債務承擔，並非契約承擔等語，可知，其並未針對契約
      地位轉讓與紘盛公司為承諾，則上述之契約承擔契約，因
      被上訴人之不同意，而未生效力。從而，系爭工程契約之
      承攬人仍為上訴人，上訴人自得本於系爭工程契約約定主
      張其權利，被上訴人辯稱上訴人已將債權讓與紘盛公司，
      已無權請求報酬等語，尚不可採。
（二）如系爭工程契約之權利義務被上訴人未移轉與紘盛公司，
      則被上訴人主張如原審判決附表所示之斷樁扣款，是否有
      理？
  １、系爭工程有無斷樁瑕疵？
    (1)被上訴人主張：依卷附系爭工程第一次基樁完整性檢測報
      告書（Pile integrity Test Report）及第二次基樁完整
      性檢測掃描圖片（原審卷第297至324頁），顯示從0至2公
      尺不等之位置皆出現訊號間斷或無訊號狀態，表示基樁樁
      體遭污泥或雜質混入形成劣質混凝土，上述第一次基樁完
      整性檢測報告書第3.2.1項之01-04及 03-04欄中皆亦明確
      指出有混凝土強度出現變化之訊息，經判斷係劣質混凝土
      所造成，而系爭工程基樁實際澆置長度43.4公尺，樁內混
      凝土應澆置與地面齊高且依規定不預留劣質混凝土，與一
      般基樁於樁頭中留有劣質混凝土之情形不同，既上述檢測
      報告書出現訊號間斷或無訊號之狀態，顯見上訴人施作部
      分確有瑕疵。又當載重試驗施壓於樁頂時，於劣質混凝土
      部分立即產生應力集中現象，進而造成基樁樁體破壞之結
      果，此與鑽心取樣樣本破裂現象比對，得以證實系爭工程
      基樁確有瑕疵存在等語。上訴人辯以：系爭工程第一次基
      樁完整性檢測報告書第2.2項載明檢測結果為B級，第2.3
      項之B 則說明系爭工程之基樁檢測結果為接受，故其檢測
      結果乃屬合格。又依該報告書第2.1 項記載檢測時間為
      2001年11月17日，被上訴人提出2001年10月29日至同年11
      月7 日拍攝之施工照片，主張系爭工程之基樁依其瑕疵狀
      況已屬廢樁者，即不可採。再觀被上訴人所提之完整性掃
      描圖片，並無任何掃描上之異常狀況，足證系爭工程基樁
      乃屬檢測合格之基樁，縱有檢測可容許不對基樁造成影響
      之小瑕疵存在，亦非可認定為廢樁之瑕疵等語。
    (2)經查：
    上訴人施作之基樁，經訴外人原德技術工程有限公司分別
      於載重驗證抽樣檢測前後施作完整性檢驗，並以感應接收
      器檢測結果，兩次結果均顯示從樁頂以下至2.8 公尺深處
      出現不正常訊號，可明確研判此一不良訊號是由該處劣質
      混凝土所造成，可與鑽心取樣比對證實，至於鑽心取樣之
      樣本碎裂，係因載重試驗施壓於樁頂時，劣質混凝土會產
      生應力集中現象，進而造成基樁樁體破壞，一旦以水洗方
      式對以破壞之混凝土做鑽心取樣，則強大的水流力量將對
      以破壞之混凝土造成更嚴重之損壞，此有原德技術工程有
      限公司備忘錄附於原審卷可稽（原審卷第66、67頁）。而
      本件工程業主則認為完整性檢測報告顯示樁頂處出現不良
      訊號，該部分可確認為劣質混凝土，載重驗證檢測失敗主
      要肇因於劣質混凝土未能完全排擠出樁體，此亦有長鴻／
      意泰／太電聯合承攬商函文在卷可稽（原審卷第64、65頁
      ）。對照被上訴人提出之施工照片（原審卷第57至63頁）
      ，以及原法院向長營鴻造股份有限公司調閱之第二次完整
      性檢測掃瞄圖片（原審卷第297至324頁），可認本件基樁
      確有完整性掃瞄結果異常，以及鑽心取樣結果破裂之狀況
      。
    上訴人雖辯以：系爭工程第一次基樁完整性檢測報告書第
      2.2項載明檢測結果為B級，第2.3項之B則說明系爭工程之
      基樁檢測結果為接受，故其檢測結果乃屬合格等語。惟系
      爭工程第2次完整性掃瞄結果既有異常，則縱第1次完整性
      檢測結果為可接受，亦不能認為系爭基樁完整性檢測為合
      格。再被上訴人提出之施工照片為鑽心取樣測試之結果，
      與完整性掃瞄係屬不同之測試，原德技術工程有限公司及
      長鴻／意泰／太電聯合承攬商函既均明確說明鑽心取樣結
      果確有基樁破裂狀況，與照片所示結果相符，自無從僅以
      其拍照時間在第一次完整性檢測之前，即認系爭基樁仍屬
      合格，故上訴人此部分所辯，當不足採。
  ２、如認系爭工程有斷樁瑕疵，是否係因被上訴人提供之混凝
      土有瑕疵或上訴人施工所致？
    (1)被上訴人主張：依證人張振於原審之證詞可知，本件劣
      質混凝土之產生已排除係被上訴人所提供之混凝土品質有
      瑕疵所致，而上訴人於施工過程中，倘因特密管拔管不當
      或震動特密管等不良施工，帶動表層之液體、沉泥至下層
      混凝土層或坍孔的土混雜於混凝土，而導致樁頂下2至3公
      尺出現劣質混凝土，佐以第一次基樁完整性檢測報告書及
      施工照片，可知本件劣質混凝土之產生實係上訴人施工不
      當，影響混凝土之品質所致，上訴人主張基樁檢驗不合格
      係因被上訴人提供劣質混凝土者，即不可採。又上訴人所
      提基樁檢驗表及基樁混凝土澆置及樁底灌漿紀錄表僅係系
      爭工程之施工紀錄表，而業主監工人員於其上簽名，亦僅
      係確認上訴人有於各該時間完成所載之工程進度，並非即
      表示上訴人施作部分並無瑕疵存在。上訴人辯稱其施作部
      分經業主工程師檢驗合格，顯與事實不符等語。上訴人辯
      以：依系爭工程90年9 月17日基樁檢驗紀錄表、90年6 月
      21日基樁檢驗紀錄表及其請款明細表，可知，於90年6 月
      26日施作時，混凝土運輸車到場後，業主之工程師即因樁
      底沉泥未低於10cm而予退料，足證系爭工程基樁未能檢驗
      合格，非因樁底沉泥過多所致。又由90年9 月22日基樁混
      凝土澆置及樁底灌漿紀錄表，亦足見系爭工程基樁澆置過
      程順利，並無任何擱置及狀況發生，亦無滲水塞管因素，
      則上訴人之施工完全符合施工規範與要點，並均經業主工
      程師丈量及檢驗合格，倘系爭工程基樁有檢驗不合格之情
      形，亦非上訴人施工所致。又上訴人就系爭工程基樁之施
      作，係於被上訴人及業主所指派之工程師指揮監督下執行
      ，上訴人係於每一特定步驟施作完畢後即需接受檢驗，倘
      該施工步驟或階段有瑕疵即須立即修補或改正，則上訴人
      就系爭工程施作之成果本不負擔保之責。而被上訴人所提
      供之混凝土係由其自行抽驗，自不能於完工後復稱上訴人
      之施工有不當之處，否則即違反禁反言之誠信原則。再依
      90年9月22日水泥混凝土澆置監工報告表第5項所載，試體
      製作分別為第9 、16車次，被上訴人既稱系爭工程基樁檢
      驗不合格乃因基樁樁頂以下約2至3公尺處有出現劣質混凝
      土之情形，該混凝土係被上訴人所提供，自屬可歸責於其
      之原因致系爭工程基樁檢驗不合格，而非基樁施作不當所
      致等語。
    (2)按當事人主張有利於己之事實者，就其事實有舉證之責任
      ，民事訴訟法第277條第1項前段定有明文，主張法律關係
      存在之當事人，應就該法律關係發生所須具備之特別要件
      ，負舉證之責任，至於他造主張有利於己之事實（變更或
      消滅之特別要件），則應由他造舉證證明，最高法院48年
      台上字第887號亦著有判例。
    (3)經查：據證人即中華顧問工程司試驗部主任張振於原審
      審理時結證稱：被上訴人送來給我試驗的混凝土我負責強
      度抗壓試驗，我檢驗的部分並無不合格的。混凝土尚須做
      工作性試驗及成分試驗，其他項目有無不合格要查紀錄才
      知。有可能因上訴人施工不當，造成經強度抗壓試驗、工
      作性試驗，檢驗合格之混凝土變成劣質混凝土，施工部分
      可能因為鋼筋籠或特密管排拔管造成，因為位置錯誤或拔
      管不當可能會造成周圍的土坍孔，本件混凝土是按高鐵規
      定每一百立方公尺抽一組，本件抽二組，抽驗車次是由長
      鴻／意泰／太電聯合承攬商之現場監造工程師決定，依隨
      機抽樣理論，抽樣結果合格可推論母體全數合格等語（原
      審卷第207至209頁）。足見，被上訴人提供之混凝土，經
      抽樣做強度抗壓試驗，且決定抽樣樣本者為業主工程師，
      並非被上訴人方面人員，衡情尚無故意便宜行事之可能，
      檢驗結果既屬合格，自無從認為被上訴人提供之混凝土有
      未能通過強度抗壓試驗之狀況。另參酌被上訴人提出本件
      混凝土之相關檢測記錄，亦均未顯示本件混凝土有不合格
      之狀況，此有細骨材篩分試驗記錄表、粗骨材篩分配合比
      報告表、粗細骨材物質含量試驗表、含水量試驗記錄表、
      基樁檢測記錄表、抗壓強度試驗報告、水泥混凝土澆置申
      請單、基樁混凝土澆至及樁底灌漿記錄表、監工報告表等
      件可稽（原審卷第269至284頁）。故依上開舉證責任分配
      之原則，上訴人既未能另行舉證證明被上訴人提供之混凝
      土確有不合格之狀況，徒以抽測之車次並非樁頂混凝土之
      車次，致未能發現瑕疵等情，推論係因被上訴人提供之混
      凝土品質不良造成系爭基樁之瑕疵，尚無可採。
  ３、被上訴人主張如原審判決附表所示之斷樁扣款，是否有理
      ？
    (1)依兩造合約英文條款６．C 約定，任一支基樁經試驗證明
      為不足時，則定義為有缺失的工作，承包商應以設計單位
      同意的方法更換基樁，此有工程合約節本在卷可參（原審
      卷第345頁）。
    (2)被上訴人主張依本件合約，倘上訴人施作之工程品質不符
      業主及被上訴人之要求因而該樁被判定為廢樁（或須補強
      ）時，上訴人應無異議依被上訴人或業主之規定重新施作
      或補強之，所需之費用（包括鋼筋及混凝土材料）由上訴
      人自行負擔，亦為上訴人所不爭執。上訴人施做之基樁，
      如上所述，既經業主檢測認定為不合格，且未能證明係因
      被上訴人提供之材料不良所致，依前開約款約定，上訴人
      即應依約更換基樁。上訴人未能依約更換，則被上訴人就
      此部分依約主張扣款，即屬有據。
    (3)有關基樁斷樁部分，被上訴人主張應扣款項計有964萬642
      3元，業據其提出請款明細表（原審卷第119頁）為證，並
      經原法院向長鴻營造股份有限公司函查結果，被上訴人提
      出之請款明細表，與其向業主請款之明細表原本確屬相符
      ，此有高鐵C二九五標專案經理93年3月19日回函在卷可稽
      （原審卷第218 頁），是以被上訴人提出之請款明細表應
      屬真正。前開請款明細表均已經Ｃ二九五標業主蓋章，足
      見該扣款金額既均經業主審核無訛，上訴人既未能另行舉
      證證明其中何項扣款尚有何不應扣除之原因，則應認被上
      訴人主張如原審判決書附表所示斷樁部分扣款為有理由。
（三）如系爭工程契約之權利義務被上訴人未移轉與紘盛公司，
      則被上訴人主張如原審判決附表所示之其他扣款金額，是
      否有理由？
      本件上訴人請求被上訴人給付之金額為125 萬3278元，然
      如上所述，斷樁部分應扣款即達964 萬6423元，經扣抵後
      ，上訴人已無剩餘之工程款可資請領，是本院自無再就被
      上訴人主張如原審判決附表所示之其他扣款金額，是否有
      理由部分，再加以論述之必要，併此敘明。
七、綜上所述，上訴人本於系爭工程契約請求被上訴人給付第7
    、8 期工程款125 萬3278元及法定遲延利息，然因斷樁部分
    應扣款已達964 萬6423元，經扣抵後，上訴人已無其餘之工
    程款可資請領，是以上訴人請求被上訴人給付上開第7、8期
    工程款，即屬無據，應予駁回。原審為上訴人敗訴之判決，
    及駁回其假執行之聲請，並無不合。上訴意旨指摘原判決不
    當，求予廢棄改判，為無理由，應予駁回。
八、本件事證已臻明確，兩造其餘之攻擊、防禦方法，核與判決
    結果不生影響，爰毋庸一一論述，併此敘明。
九、據上論結，本件上訴為無理由，依民事訴訟法第449 條第1
    項、第78條，判決如主文。
中　　華　　民　　國　　94　　年　　7 　　月　　6 　　日
                  民事第八庭審判長法  官  游  明  仁
                                  法  官  魏  麗  娟
                                  法  官  陳  邦  豪
正本係照原本作成。
不得上訴。
中　　華　　民　　國　　94　　年　　7 　　月　　6 　　日
　　　　　　　　　　　　　　　　　書記官  張  淑  芬
